ACORDAO-COMPLETO-2535355

ACÓRDÃO 2538/2022 ATA 14/2022 - PRIMEIRA CÂMARA

VISTOS, relatados e discutidos estes autos de tomada de contas especial instaurada pelo Fundo Nacional de Saúde, do Ministério da Saúde, em razão da aplicação irregular dos recursos do Sistema Único de Saúde no âmbito do Programa Farmácia Popular do Brasil, no período de 14/3/2012 a 12/6/2015;
ACORDAM os ministros do Tribunal de Contas da União, reunidos em sessão da 1ª Câmara, ante as razões expostas pelo relator, em:
9.1. julgar irregulares as contas da Sra. Thaís Aracele Sousa Silva (CPF XXX.819.916-XX e CNPJ 12.211.502/0001-40) , na condição de empresária individual, com fundamento nos arts. 1º, inciso I, 16, inciso III, alíneas "b" e "c", da Lei 8.443/1992, c/c os arts. 1º, inciso I, 209, incisos II e III, do Regimento Interno do TCU; 
9.2. condenar a responsável identificada no subitem anterior, com fundamento no art. 19, caput, da Lei 8.443/1992, c/c o art. 210 do Regimento Interno do TCU, ao pagamento das quantias a seguir especificadas, com a fixação do prazo de 15 (quinze) dias, a contar das notificações, para comprovarem, perante o Tribunal (art. 23, inciso III, alínea "a" da Lei 8.443/1992, c/c o art. 214, inciso III, alínea "a", do Regimento Interno) , o recolhimento das dívidas aos cofres do Fundo Nacional de Saúde, atualizadas monetariamente e acrescidas dos juros de mora, calculados a partir das datas discriminadas, até a data dos recolhimentos, na forma prevista na legislação em vigor, abatendo-se, na oportunidade, os valores eventualmente já ressarcidos:
	DATA DA OCORRÊNCIA
	VALOR ORIGINAL
 (R$) 
	D/C

	14/03/2012
	3.675,29
	D

	27/03/2012
	2.320,56
	D

	27/04/2012
	3.978,12
	D

	27/04/2012
	9,60
	D

	12/06/2012
	9,60
	D

	12/06/2012
	2.087,90
	D

	14/06/2012
	2.118,52
	D

	27/07/2012
	2.135,79
	D

	27/07/2012
	1.803,40
	D

	27/07/2012
	9,60
	D

	23/08/2012
	1.687,20
	D

	23/08/2012
	1.604,25
	D

	10/09/2012
	9,60
	D

	10/09/2012
	1.059,23
	D

	10/09/2012
	1.908,50
	D

	08/10/2012
	2.718,23
	D

	08/10/2012
	1.320,35
	D

	08/11/2012
	2.994,75
	D

	08/11/2012
	1.688,20
	D

	18/12/2012
	9,60
	D

	18/12/2012
	1.899,56
	D

	18/12/2012
	1.776,55
	D

	30/12/2012
	1.844,40
	D

	30/12/2012
	1.984,60
	D

	19/02/2013
	1.706,49
	D

	07/03/2013
	1.380,90
	D

	14/03/2013
	1.389,00
	D

	14/03/2013
	1.372,49
	D

	08/04/2013
	796,90
	D

	16/04/2013
	1.050,46
	D

	31/05/2013
	862,07
	D

	31/05/2013
	1.180,85
	D

	04/06/2013
	989,50
	D

	04/06/2013
	1.068,90
	D

	01/07/2013
	1.226,68
	D

	02/07/2013
	710,17
	D

	29/07/2013
	715,45
	D

	29/07/2013
	1.061,79
	D

	30/08/2013
	1.009,90
	D

	30/08/2013
	1.186,55
	D

	01/10/2013
	726,20
	D

	02/10/2013
	879,12
	D

	12/11/2013
	873,54
	D

	12/11/2013
	993,16
	D

	06/12/2013
	950,29
	D

	06/12/2013
	827,81
	D

	30/12/2013
	965,20
	D

	30/12/2013
	683,65
	D

	07/02/2014
	798,39
	D

	28/02/2014
	828,91
	D

	28/02/2014
	748,89
	D

	28/02/2014
	779,25
	D

	16/04/2014
	921,87
	D

	16/04/2014
	632,05
	D

	12/05/2014
	799,44
	D

	12/05/2014
	555,42
	D

	30/05/2014
	886,37
	D

	30/05/2014
	695,93
	D

	07/07/2014
	1.130,35
	D

	08/07/2014
	827,44
	D

	31/07/2014
	1.162,80
	D

	01/08/2014
	793,87
	D

	01/09/2014
	977,50
	D

	09/09/2014
	594,10
	D

	01/10/2014
	1.043,50
	D

	02/10/2014
	549,73
	D

	03/11/2014
	445,30
	D

	03/11/2014
	717,90
	D

	28/11/2014
	307,86
	D

	01/12/2014
	495,50
	D

	14/01/2015
	910,10
	D

	14/01/2015
	331,69
	D

	09/02/2015
	536,00
	D

	10/02/2015
	298,30
	D

	03/03/2015
	459,46
	D

	03/03/2015
	922,90
	D

	02/04/2015
	197,40
	D

	02/04/2015
	1.127,40
	D

	05/05/2015
	829,40
	D

	05/05/2015
	88,71
	D

	12/06/2015
	321,20
	D

9.3. aplicar à Sra. Thaís Aracele Sousa Silva (CPF XXX.819.916-XX) a multa prevista no art. 57 da Lei 8.443/1992, c/c o art. 267 do Regimento Interno, no valor de R$ 5.000,00 (cinco mil reais) , com a fixação do prazo de 15 (quinze) dias, a contar da notificação, para comprovar, perante o Tribunal (art. 214, inciso III, alínea "a", do Regimento Interno) , o recolhimento da dívida aos cofres do Tesouro Nacional, atualizada monetariamente desde a data deste acórdão até a do efetivo recolhimento, se forem pagas após o vencimento, na forma da legislação em vigor;
9.4. autorizar, desde logo, nos termos do art. 28, inciso II, da Lei 8.443/1992 c/c o art. 219, inciso II, do RITCU, a cobrança judicial das dívidas caso não atendidas as notificações;
9.5. autorizar, desde logo, o pagamento das dívidas em até 36 (trinta e seis) parcelas mensais e consecutivas, nos termos do art. 26 da Lei 8.443/1992, c/c o art. 217 do Regimento Interno/TCU, fixando-se o vencimento da primeira parcela em 15 (quinze) dias, a contar do recebimento da notificação, e o das demais a cada mês, devendo incidir sobre cada valor mensal os correspondentes acréscimos legais, na forma prevista na legislação em vigor, sem prejuízo de alertar a responsável de que a falta de comprovação do recolhimento de qualquer parcela implicará o vencimento antecipado do saldo devedor; e 
9.6. encaminhar cópia desta deliberação ao Fundo Nacional de Saúde e à responsável, bem assim ao Procurador-Chefe da Procuradoria da República no Estado de Minas Gerais, nos termos do § 3º do art. 16 da Lei 8.443/1992, c/c o § 7º do art. 209 do Regimento Interno do TCU, para adoção das medidas cabíveis.

Tomada de contas especial instaurada em razão de não comprovação da regular aplicação dos recursos repassados no Programa Farmácia Popular do Brasil.

Primeira Câmara

Fundo Nacional de Saúde - MS.

3. Responsáveis: Thais Aracele Sousa Silva (XXX.819.916-XX) e Thais Aracele Sousa Silva (12.211.502/0001-40).

13.1. Ministro presente: Vital do Rêgo (Relator).
13.2. Ministros-Substitutos convocados: Augusto Sherman Cavalcanti (na Presidência) e Weder de Oliveira.

VITAL DO RÊGO

Transcrevo a seguir, com os ajustes de forma pertinentes, a instrução produzida pela Secretaria de Controle Externo de Tomada de Contas Especial (peça 41) , que contou com a anuência de seus dirigentes (peças 42 e 43) :
INTRODUÇÃO
	Cuidam os autos de Tomada de Contas Especial instaurada pelo Fundo Nacional de Saúde/Ministério da Saúde (FNS/MS) , em desfavor da empresária individual Sra. Thaís Aracele Sousa Silva, em razão da aplicação irregular de recursos do Sistema Único de Saúde (SUS) , no âmbito do Programa Farmácia Popular do Brasil - Aqui Tem Farmácia Popular (PFPB) , no período de 14/3/2012 a 12/6/2015, o que teria ocasionado um prejuízo de R$ 87.975,40, em valores históricos, aos cofres do FNS.
HISTÓRICO
Programa Farmácia Popular do Brasil
O Programa Farmácia Popular do Brasil - PFPB foi criado pela Lei 10.858, de 13/4/2004, e regulamentado pelo Decreto 5.090, de 20/5/2004, com o objetivo de oferecer, à população, o acesso a medicamentos considerados essenciais, cumprindo, dessa forma, uma das principais diretrizes da Política Nacional de Assistência Farmacêutica.
O PFPB inicialmente funcionava por meio de parceria com governos estaduais, prefeituras municipais e instituições públicas, para o atendimento de projetos de implantação e manutenção de unidades próprias, sob a responsabilidade da Fundação Oswaldo Cruz (FIOCRUZ) .
Em 2006, por meio da Portaria 491, o Ministério da Saúde - MS expandiu o Programa para utilizar a rede já instalada do comércio varejista de produtos farmacêuticos, o qual recebeu o nome "Aqui Tem Farmácia Popular".
As farmácias e drogarias privadas que aderem ao programa fornecem, aos cidadãos, de forma gratuita, medicamentos para o tratamento de hipertensão, diabetes e asma. Além destes, são disponibilizados, com até 90% de desconto, medicamentos para rinite, dislipidemia, doença de Parkinson, osteoporose, glaucoma, anticoncepcionais e fraldas geriátricas. Para cada venda realizada, o MS reembolsa o comerciante de acordo com a tabela de referência de preços de medicamentos elaborada e disponibilizada no seu sítio eletrônico: http://portalms.saude.gov.br/acoes-e-programas/farmacia-popular/legislacao.
Em 2017, a Comissão Intergestores Tripartite (CIT) decidiu extinguir a rede própria do programa, passando o "Aqui Tem Farmácia Popular" a ser o único meio de se obter medicamentos, no âmbito do PFPB.
A adesão ao programa, pelos estabelecimentos da rede privada de comércio farmacêutico, faz-se pela entrega de determinados documentos, ao Ministério da Saúde que, após verificar a sua regularidade, autoriza a dispensação de medicamentos subsidiados pelo Programa, fornecendo um login e uma senha de acesso ao sistema eletrônico de autorizações.
O cidadão que deseja adquirir medicamentos subsidiados pela União deve dirigir-se a uma farmácia ou drogaria credenciada, portando documento de identificação que contenha o CPF e receita médica.
Com a apresentação dos referidos documentos, o comerciante credenciado deve, no momento da transação, acessar o sistema eletrônico de autorização do Ministério da Saúde e inserir, dentre outros dados, o nome do paciente, o seu número de CPF, o nome do medicamento prescrito, a quantidade prescrita, o CRM do médico e a data de expedição da receita e o código de barras (EAN) do medicamento que será dispensado.
Após a inserção dos referidos dados no sistema informatizado, este calcula automaticamente o valor que será pago pelo Fundo Nacional da Saúde e o valor remanescente, que, se existir, deverá ser pago pelo cliente, no momento da compra. O registro das informações acima indicadas no sistema eletrônico e a geração da Autorização para Dispensação do Medicamento  ADM bastam para que, no mês seguinte, os valores das vendas de medicamentos subsidiados pela União sejam depositados na conta da empresa conveniada.
A participação no Programa Farmácia Popular do Brasil - PFPB se dá por meio de adesão, de forma que as farmácias e drogarias que pretendem participar devem atender aos critérios previstos nas Portarias que o regulamentam. A participação não constitui uma obrigatoriedade aos estabelecimentos farmacêuticos, mas sim uma manifestação de vontade, com celebração de convênio entre o estabelecimento e o Ministério da Saúde. As normas instituidoras do PFPB são de consulta pública e devem ser cumpridas pelos estabelecimentos que desejem dele participar, devendo, inclusive, atestar estar cientes de todo o conteúdo e exigências previstas, mediante apresentação de requerimento e assinatura de termo de adesão.
Para atestar a veracidade e legalidade das dispensações realizadas, é necessário armazenar e manter, por um prazo de 5 (cinco anos) , as notas fiscais de aquisição dos medicamentos e/ou correlatos do Programa, junto aos fornecedores, os cupons fiscais de venda, os cupons vinculados assinados pelos clientes e as respectivas receitas médicas.
Sem que sejam apresentadas as notas fiscais que comprovem a aquisição dos medicamentos que foram registrados no sistema como tendo sido dispensados, não é possível atestar sua existência e que ele tenha sido, de fato, entregue ao beneficiário do Programa, o que possibilita a ocorrência da fraude denominada "venda fantasma", simulação de venda que visa gerar o pagamento indevido pelo Ministério da Saúde. Dessa forma, para comprovar que a venda efetivamente ocorreu, deve-se haver prova da existência prévia, em estoque, dos medicamentos vendidos, não podendo, inclusive, apresentar nota fiscal de aquisição de medicamentos com código de barras (EAN) diferente do informado no momento da venda.
Auditoria do Denasus e Instauração da TCE
A presente TCE originou-se de constatações do Departamento Nacional de Auditoria do SUS (Denasus) , em auditoria realizada entre 15/8/2016 e 22/9/2017, com a finalidade de avaliar a execução do Programa Farmácia Popular do Brasil pela empresária individual Sra. Thaís Aracele Sousa Silva, abrangendo o período de março de 2012 a junho de 2015, com foco no cumprimento das normas estabelecidas pela Portaria GM/MS 971/2012, vigente de 15/5/2012 a 27/1/2016, que dispõe sobre o Programa Farmácia Popular do Brasil.
De acordo com o Relatório de Auditoria 16774, do Denasus e seus anexos (peça 2-6) , foram constatadas irregularidades que representavam R$ 87.975,40, em valores históricos.
Foram constatadas, no referido Relatório, as seguintes irregularidades:
2.1. Irregularidade nas dispensações e/ou na documentação comprobatória de dispensações de medicamentos do Programa Farmácia Popular do Brasil, caracterizada por:
registro de dispensação de medicamentos sem notas fiscais que comprovem a aquisição, contrariando o disposto nos arts. 23, 39 e 40, da Portaria GM/MS 971/2012, vigente de 15/5/2012 a 27/1/2016. Evidência: constatações 461968, 461971, 463949, 463950 e 463951 (peça 2, p. 5-10) ;
não apresentação de cópia do cupom fiscal vinculado e/ou receitas médicas solicitadas, contrariando o disposto nos arts. 21, 22, 23, 39 e 40, da Portaria GM/MS 971/2012, vigente de 15/5/2012 a 27/1/2016. Evidência: constatação 461965 (peça 2, p. 10) ; e
registro de dispensação de medicamentos em nome de funcionários/responsáveis do estabelecimento, sem apresentação de documentação comprobatória, contrariando o disposto nos arts. 21, 22, 23, 39 e 40, da Portaria GM/MS 971/2012, vigente de 15/5/2012 a 27/1/2016. Evidência: constatação 463954 (peça 2, p. 11) .
O detalhamento do débito apurado pelo Denasus consta da peça 2, p. 14-37.
Diante das constatações, o Denasus deu oportunidade de defesa à responsável, em obediência aos princípios constitucionais que asseguram o direito ao contraditório e à ampla defesa, como demonstra a notificação expedida em 13/3/2017 (peça 13) . Conforme cita o Relatório de Auditoria 16774, a responsável apresentou justificativas, as quais não lograram afastar as irregularidades apontadas.
Superada a fase de defesa administrativa, foram emitidas notificações de cobrança pela Secretaria Executiva do FNS à responsável, em ofícios emitidos em 10/11/2017 e em 7/2/2019 (peças 13,14 e 16) . Constam, dos autos, os avisos que comprovam o recebimento das comunicações (peça 15-17) .
Assim, o motivo que levou à instauração da presente Tomada de Contas Especial está materializado por prejuízo causado pela empresária individual Sra. Thaís Aracele Sousa Silva ao Programa Farmácia Popular do Brasil, no valor histórico de R$ 87.975,40, no período de 14/3/2012 a 12/6/2015, tendo em vista irregularidades que contrariaram as normas vigentes à época, especialmente a Portaria GM/MS 971/2012, vigente de 15/5/2012 a 27/1/2016, frente às constatações apontadas no Relatório de Auditoria 16774, do Denasus (peça 2) , e consolidadas na Matriz de Responsabilização acostada pelo órgão instaurador (peça 21) .
Com base no Relatório de Auditoria do Denasus e com fundamento na IN/TCU 71/2012, alterada pela IN/TCU 76/2016 e DN/TCU 155/2016, o Fundo Nacional de Saúde autorizou a instauração de Tomada de Contas Especial (peça 19) .
O Relatório Completo do Tomador de Contas Especial 7/2020 (peça 22) registra a apuração de fatos, a quantificação do dano, bem como a identificação da responsável, nos termos do art. 2º, da IN TCU 71/2012.
Registra, ainda, que foi dada oportunidade de defesa à responsável, conforme as notificações relacionadas no item "5", do relatório do tomador, expedidas visando a regularização das contas e o ressarcimento do dano (peça 22) .
O Tomador de Contas Especial, em seu Relatório 7/2020 (peça 22) , chegou às mesmas conclusões quanto às irregularidades apuradas pelo Denasus, no Relatório de Auditoria 16774 (peça 2) .
Por fim, o tomador de contas concluiu pela responsabilização da empresária individual Sra. Thaís Aracele Sousa Silva, quantificando-se o débito no valor de R$ 143.038,03, atualizado em 3/1/2020 (peça 22, p. 1) . A inscrição em conta de responsabilidade, no SIAFI, foi efetuada mediante a Nota de Lançamento de Sistema 2020NS000133, de 6/1/2020 (peça 20) .
Uma vez concluída a TCE, no âmbito do Fundo Nacional de Saúde, esta foi remetida à Controladoria-Geral da União, a qual emitiu o 	Relatório de Auditoria 3145/2019 (peça 25) , que anuiu com as conclusões do Relatório de Auditoria 16774, do Denasus (peça 2) e Relatório de Tomada de Contas Especial 7/2020 (peça 22) .
Diante disso, a Secretaria de Controle Interno certificou a irregularidade das contas (peça 26) , acompanhado do parecer do dirigente do órgão de controle interno (peça 27) , tendo o Ministro de Estado da Saúde registrado o conhecimento das conclusões daquele órgão de controle interno (peça 28) .
Autuada no TCU em 15/9/2020, foi realizada Instrução Preliminar com proposta de citação (peça 30) da empresária individual Thaís Aracele Sousa Silva (CPF XXX.819.916-XX e CNPJ 12.211.502/0001-40) , proposta essa que obteve parecer favorável da Subunidade (peça 31) e da Unidade (peça 32) .
A responsável foi citada por meio do seguinte ofício:
	Natureza
	Comunicação 
	Data de expedição
	Peça
	Destinatário
	Origem do endereço
	Data da ciência ou motivo da devolução
	Peça da ciência
	Peça da Resposta

	Citação
	Ofício 60034/2020-Secomp-4
	20/11/2020
	34
	Thais Aracele Sousa Silva
	Receita Federal
	25/11/2020
	35
	37

No dia 16/12/2020, foi juntada procuração, outorgando ao Sr. Wilken Eduardo da Cunha, OAB/MG 151.149, poderes para representar a Sra. Thaís Aracele Sousa Silva (peça 36) .
No dia 16/12/2020, a Sra. Thaís Aracele Sousa Silva apresentou suas alegações de defesa (peça 37) .
ANÁLISE DOS PRESSUPOSTOS DE PROCEDIBILIDADE DA IN/TCU 71/2012
Viabilidade do Exercício do Contraditório e Ampla Defesa
Verifica-se que não há prejuízo ao contraditório e à ampla defesa, uma vez que não houve o transcurso de mais de dez anos desde o fato gerador sem que tenha havido a notificação da responsável pela autoridade administrativa federal competente (art. 6º, inciso II, c/c art. 19, da IN/TCU 71/2012, modificada pela IN/TCU 76/2016) , pois os recursos transferidos e as despesas impugnadas referem-se aos exercícios de 2012 a 2015, e a responsável foi notificada sobre a irregularidade, pela autoridade administrativa competente, em 13/3/2017 (peça 13) .
Valor de Constituição da TCE
Verifica-se, também, que o valor atualizado do débito apurado (sem juros) , em 1º/1/2017, é de R$ 114.274,73, portanto, superior ao limite mínimo de R$ 100.000,00, na forma estabelecida conforme os arts. 6º, inciso I, e 19, da IN/TCU 71/2012, modificada pela IN/TCU 76/2016.
VERIFICAÇÃO DA EXISTÊNCIA DE OUTROS DÉBITOS
Em atenção ao comando contido no item 9.4, do Acórdão 1772/2017-TCU-Plenário, de relatoria do Exmo. Ministro-Substituto Augusto Sherman Cavalcanti, e em atendimento ao disposto no art. 6º, § 1º, da Instrução Normativa TCU 71/2012, informa-se que não foi constatada a existência de outros débitos imputáveis à responsável arrolada nestes autos em demais processos em tramitação no Tribunal.
EXAME TÉCNICO
Esgotamento da via administrativa do Ministério da Saúde para ressarcimento do dano
Preliminarmente, oportuno consignar que, nos termos do art. 23, § 1º, do Decreto 7.827/2012, que regulamenta a Lei Complementar 141/2012, e item 9.3.5.2, do Acórdão 1072/2017-TCU-Plenário (Relator Min. Bruno Dantas) , foram esgotadas, na via administrativa de controle interno do Ministério da Saúde, as medidas para ressarcimento do dano, conforme notificações à responsável, em 10/11/2017 e em 7/2/2019 (peças 13,14 e 16) .
Caracterização das irregularidades geradoras do dano ao erário
Extrai-se, da situação sintetizada na seção "histórico" desta instrução, que o tomador de contas identificou, como ilícito gerador do dano, as seguintes irregularidades, o que teria ocasionado um prejuízo de R$ 87.975,40:
2.2. Irregularidade nas dispensações e/ou na documentação comprobatória de dispensações de medicamentos do Programa Farmácia Popular do Brasil, caracterizada por:
 Ocorrência 1: registro de dispensação de medicamentos sem notas fiscais que comprovem a aquisição;
Dispositivos violados: arts. 23, 39 e 40, da Portaria GM/MS 971/2012, vigente de 15/5/2012 a 27/1/2016;
Responsável: Sra. Thaís Aracele Sousa Silva, empresária individual, no período de 14/3/2012 a 12/6/2015;
Conduta: não apresentar notas fiscais que comprovem a compra e a existência, em estoque, dos medicamentos dispensados;
Evidência:  Constatações 461968, 461971, 463949, 463950 e 463951, do Relatório de Auditoria 16774, do Denasus (peça 2, p. 5-10) ;
 Ocorrência 2: não apresentação de cópia do cupom fiscal vinculado e/ou receitas médicas solicitadas;
Dispositivos violados: arts. 21, 22, 23, 39 e 40, da Portaria GM/MS 971/2012, vigente de 15/5/2012 a 27/1/2016;
Responsável: Sra. Thaís Aracele Sousa Silva, empresária individual, no período de 14/3/2012 a 12/6/2015;
Condutas: não apresentar as cópias do cupom fiscal vinculado e/ou receitas médicas solicitadas, os quais servem para atestar a legalidade das dispensações realizadas;
Evidência: Constatação 461965, do Relatório de Auditoria 16774 do Denasus (peça 2, p. 10) ; e
 Ocorrência 3: registro de dispensação de medicamentos em nome de funcionários/responsáveis do estabelecimento, sem apresentação de documentação comprobatória;
Dispositivos violados: arts. 21, 22, 23, 39 e 40, da Portaria GM/MS 971/2012, vigente de 15/5/2012 a 27/1/2016;
Responsável: Sra. Thaís Aracele Sousa Silva, empresária individual, no período de 14/3/2012 a 12/6/2015;
Condutas: registrar dispensação de medicamentos em nome de funcionários/responsáveis do estabelecimento e não apresentar documentação comprobatória que atesta a legalidade da transação;
Evidência: Constatação 463954, do Relatório de Auditoria 16774, do Denasus (peça 2, p. 11) .
Responsabilização da Pessoa Física dos Empresários Individuais
Nos casos em que o estabelecimento comercial farmacêutico possui a natureza jurídica de empresa individual, o art. 2º, do Decreto-Lei 1.706, de 23 de outubro de 1979, esclarece que as empresas individuais se equiparam a pessoa jurídica apenas para fins fiscais. Dessa forma, por não ser efetivamente uma pessoa jurídica, responde apenas a pessoa física do empresário individual.
Nesse sentido se manifestou o Ministro Vital do Rego, no voto condutor do Acórdão 4508/2020-TCU-Primeira Câmara:
19. Não há dúvidas, na jurisprudência desta Corte de Contas, que a empresa individual não tem personalidade diversa e separada do titular, constituindo-se como única pessoa com único patrimônio, tanto assim que é desnecessária a desconsideração da personalidade jurídica para a condenação de responsável empresário individual. Nesse sentido, os Acórdão 2386/2020-TCU-Primeira Câmara (relator Min. Augusto Sherman) , 4.476/2019TCU2ª Câmara (Min. Subst. Marcos Bemquerer) , 8.698/2019-TCU-2ª Câmara (relator Min. Aroldo Cedraz) , 3.201/2018-TCU-2ª Câmara (relator Min. Aroldo Cedraz) , 10.922/2016-TCU-2ª Câmara (Min. Subst. André de Carvalho) , 4.784/2014-TCU1ª Câmara (Min. Benjamin Zymler) e 2.737/2013- TCU-Plenário (Rel. Min. José Jorge) , 1.563/2012TCUPlenário (Min. Subst. Marcos Bemquerer) , dentre outros.
Esse mesmo entendimento é espelhado na doutrina e jurisprudência pátrias, onde o empresário individual, conquanto esteja inscrito no Cadastro Nacional de Pessoas Jurídicas, não é considerado pessoa jurídica, pois equivale a um comerciante exercendo atos de comércio individualmente. Nesse decisum, ao acatar sugestão do representante do Ministério Público, o relator, ao tempo que destacou que o responsável é a pessoa física, adotou posicionamento no sentido de que todas as referências ao empresário individual no processo trarão o seu CPF e o seu CNPJ.
O caso concreto tratado nesta TCE envolve a empresária individual Sra. Thaís Aracele Sousa Silva (CPF XXX.819.916-XX e CNPJ 12.211.502/0001-40) .
Considerando os ilícitos acima identificados, a imputação de responsabilidade atende aos pressupostos estabelecidos na jurisprudência desta Corte de Contas. Com efeito, há elementos para individualizar as condutas, o nexo de causalidade entre estas e as irregularidades geradoras do dano, bem como está caracterizada a atuação, no mínimo culposa, da responsável, conforme resumido na matriz de responsabilização anexa a esta instrução e demonstrado na descrição das ocorrências listadas no tópico retro "Caracterização das Irregularidades Geradoras do Dano ao Erário".
Encontram-se, dessa forma, elementos probatórios nos autos que autorizam a responsabilização da Sra. Thaís Aracele Sousa Silva, na condição de empresária individual.
Na seara do Direito Financeiro, é cediço que cabe ao responsável demonstrar, por meio da documentação exigida nos normativos do PFPB, a boa e regular aplicação dos recursos públicos federais geridos no âmbito do referido programa, ainda que tais recursos financeiros lhes tenham sido repassados posteriormente à dispensação dos medicamentos, pois fora feito com base nas informações prestadas pelo estabelecimento comercial farmacêutico à luz das exigências previamente estabelecidas e aceitas pelo ente privado.
Cabia à responsável comprovar, por meio de documentos hábeis (notas fiscais de entrada, receitas médicas, cupons vinculados, cupons fiscais, etc) , que as dispensações de medicamentos respeitaram os normativos do programa.
Citação
Em cumprimento ao Despacho do Secretário da Secex-TCE (peça 32) , foi promovida a citação da responsável por meio do seguinte ofício:
	Natureza
	Comunicação 
	Data de expedição
	Peça
	Destinatário
	Origem do endereço
	Data da ciência ou motivo da devolução
	Peça da ciência
	Peça da Resposta

	Citação
	Ofício 60034/2020-Secomp-4
	20/11/2020
	34
	Thais Aracele Sousa Silva
	Receita Federal
	25/11/2020
	35
	37

Alegações de defesa
No documento constante da peça 37, a responsável apresentou as seguintes alegações/informações:
Primeira alegação
Alega que o presente processo estaria prescrito, em virtude da prescrição quinquenal, conforme decisão do STF, no Tema 899.
Análise
Conforme Acórdão 374/2017-TCU-Plenário (Relator Ministro Bruno Dantas) , o instituto da prescrição, nos processos do TCU, obedece ao art. 37, § 5º, da Constituição Federal, no que tange ao ressarcimento do prejuízo, e ao art. 205, da Lei 10.406/2002 (Código Civil) , no que se refere à pretensão punitiva. Assim, quanto ao débito, ainda prevalece, no TCU, o entendimento de que a ação é imprescritível, e quanto à aplicação de sanções, ela prescreve em dez anos, a contar da data de ocorrência das irregularidades. Esse entendimento encontra amparo na Súmula TCU 282, a qual diz que "as ações de ressarcimento movidas pelo Estado contra os agentes causadores de danos ao erário são imprescritíveis".
Cabe destacar, no entanto, que o Supremo Tribunal Federal - STF, no Recurso Extraordinário - RE 636.886, fixou a tese, com repercussão geral reconhecida, de que "é prescritível a pretensão de ressarcimento ao erário fundada em decisão de Tribunal de Contas" (Tema 899) . Em que pese o questionamento acerca da abrangência da tese ali firmada, no sentido de que se aplicaria apenas ao processo de execução da condenação imposta pelo TCU (ou seja, inaplicável à pretensão de ressarcimento exercida no processo de "conhecimento" da TCE) , verifica-se que o STF, em reiteradas decisões prolatadas por suas duas turmas, tem decidido que se aplica, no âmbito do TCU, o prazo prescricional de 5 anos, estabelecido na Lei 9.873/1999, tanto à pretensão sancionatória quanto à ressarcitória.
Seja por aplicação direta ou por analogia, a orientação sufragada é no sentido de que o prazo de 5 anos é compatível com a tese de que a ação e a execução prescrevem no mesmo prazo (Súmula 150, do STF) , bem como com o fato de que a Lei 9.873/1999 - que regulamenta o exercício de ação punitiva pela Administração Pública Federal, direta e indireta - regeria integralmente a prescrição no âmbito do TCU.
Quanto a este último aspecto, o Ministro Luís Roberto Barroso, no voto exarado no julgamento do MS 32.201, embora tenha advertido que a atuação do TCU, em sua acepção clássica, não se qualificaria como exercício do poder de polícia, ressaltou que a Lei 9.873/1999 assumiria vocação regulatória geral da prescrição do exercício da competência sancionadora da Administração Pública, sendo sua disciplina aplicável a qualquer ação punitiva da Administração Pública Federal, exceto àquelas esferas em que exista regulamentação específica.
Ademais, em virtude da autonomia científica do Direito Administrativo, não haveria razão plausível para suprimir a omissão da Lei Orgânica do Tribunal de Contas da União, no tocante ao estabelecimento de um prazo prescricional próprio, valendo-se das normas de direito civil, e não das de direito administrativo.
Eis algumas ementas que evidenciam o entendimento predominante do STF:
Ementa: AGRAVO REGIMENTAL EM MANDADO DE SEGURANÇA. TOMADA DE CONTAS ESPECIAL. TRIBUNAL DE CONTAS DA UNIÃO. CONDENAÇÃO A RESSARCIMENTO AO ERÁRIO. PRESCRIÇÃO. MARCO INTERRUPTIVO. ART. 2°, II, DA LEI 9.873/1999. ATO INEQUÍVOCO DE APURAÇÃO DO FATO. DISCUSSÃO. DIREITO LÍQUIDO E CERTO. DEMONSTRAÇÃO. INOCORRÊNCIA. SUBSISTÊNCIA DA DECISÃO AGRAVADA. AGRAVO A QUE SE NEGA PROVIMENTO. I - As razões do agravo regimental são inaptas para desconstituir os fundamentos da decisão agravada, que, por isso, se mantêm hígidos. II - Aplicando-se a regulamentação da Lei 9.873/1999 ao caso concreto, observa-se que a pretensão sancionatória do TCU, em relação aos atos praticados pelo impetrante, levando-se em consideração a ocorrência de 5 causas interruptivas da prescrição, não teria sido fulminada pelo decurso do tempo. III - A pretensão do recorrente, fundada na discussão sobre os fatos apontados como marcos interruptivos da prescrição da pretensão punitiva da Administração Pública, refoge aos estreitos limites do mandamus, ante a ausência de liquidez e certeza do direito pleiteado. IV - Agravo regimental a que se nega provimento. MS 36067 ED-AgR. Órgão julgador: Segunda Turma. Relator (a) : Min. RICARDO LEWANDOWSKI. Julgamento: 18/10/2019
Ementa: AGRAVO REGIMENTAL EM RECLAMAÇÃO. TRIBUNAL DE CONTAS DA UNIÃO. TOMADA DE CONTA ESPECIAL. PRESCRIÇÃO DA PRETENSÃO PUNITIVA. RECONHECIDA EM DECISÃO DO SUPREMO TRIBUNAL FEDERAL. PRESCRITIBILIDADE DO RESSARCIMENTO AO ERÁRIO FUNDADA EM DECISÃO DE TRIBUNAL DE CONTAS. AÇÃO DE IMPROBIDADE ADMINISTRATIVA COM PEDIDO DE RESSARCIMENTO JÁ EM CURSO. AGRAVO REGIMENTAL A QUE SE NEGA PROVIMENTO. I - O acórdão do TCU determinou a formação de processo administrativo para avaliarem, efetivamente, a eventual responsabilização do agravado para o ressarcimento do dano ao erário, contrariando, assim, autoridade desta Corte no MS 35.512/DF, uma vez que houve a concessão da segurança para declarar a ocorrência da prescrição da pretensão punitiva do TCU em relação às infrações imputadas a ele, destacando-se que a União poderia perseguir os valores referentes ao ressarcimento dos danos na esfera judicial. II  Agravo regimental a que se nega provimento. (Rcl 39497 AgR. Órgão julgador: Segunda Turma. Relator (a) : Min. RICARDO LEWANDOWSKI. Julgamento: 10/10/2020) 
Ementa: MANDADO DE SEGURANÇA. DIREITO ADMINISTRATIVO. TRIBUNAL DE CONTAS DA UNIÃO. SERVIDOR DA SECRETARIA DE SAÚDE DO ESTADO DO ACRE. FISCALIZAÇÃO OMISSA E DEFICIENTE NA EXECUÇÃO DE DOIS CONVÊNIOS FIRMADOS ENTRE A SECRETARIA ESTADUAL E O MINISTÉRIO DA SAÚDE. APLICAÇÃO DE MULTA. ARTS. 28, II, E 58, II, DA LEI 8.443/1992. ART. 268, II, DO REGIMENTO INTERNO DO TCU. PRESCRIÇÃO DA PRETENSÃO SANCIONATÓRIA. OCORRÊNCIA. APLICAÇÃO DA LEI 9.873/1999. PRECEDENTES DESTE STF. MEDIDA LIMINAR DEFERIDA E RATIFICADA NO EXAME DE MÉRITO. SEGURANÇA CONCEDIDA PARA AFASTAR A MULTA APLICADA. 1. A prescrição da pretensão punitiva do TCU é regulada pela Lei 9.873/1999, descabendo a aplicação do prazo decenal previsto na legislação civil (art. 205 do Código Civil) . Ao revés, incide o prazo quinquenal previsto na Lei 9.873/1999 (MS 32201, Rel. Min. Roberto Barroso, PRIMEIRA TURMA, DJe 7/8/2017; MS 35.512-AgR, Rel. Min. Ricardo Lewandowski, SEGUNDA TURMA, DJe 21/6/2019) . 2. In casu, na linha do parecer apresentado pelo Ministério Público Federal e da decisão liminar de minha lavra, é inequívoca a superação do prazo prescricional quinquenal. Os ilícitos apontados pela Corte de Contas ocorreram em julho de 2006, tendo o processo de auditoria sido instaurado em 9/10/2006. A ordem de citação do responsável para a audiência, por sua vez, ocorreu em 25/6/2007. Entretanto, a decisão condenatória recorrível foi exarada somente em 31/5/2016, data da prolação do Acórdão 3513/2016-TCU-Primeira Câmara. 3. Ex positis, CONCEDO A SEGURANÇA unicamente para afastar a sanção de multa aplicada ao impetrante, nos autos da Tomada de Contas Processo 023.288/2006-0, máxime da ocorrência de prescrição da pretensão punitiva do Tribunal de Contas da União. MS 35940. (Órgão julgador: Primeira Turma. Relator (a) : Min. LUIZ FUX. Julgamento: 16/06/2020) .
Essa orientação também foi seguida nas seguintes decisões monocráticas: MS 36.127MC/DF e MS 35.940-MC/DF, Rel. Min. Luiz Fux; MS 35.294, MS 35.539/DF e MS 35.971-TP/DF, Rel. Min. Marco Aurélio; MS 34.256 MC/DF, MS 36.054-MC e MS 36.067MC/DF, Rel. Min. Ricardo Lewandowski.
O STF tem se pronunciado no sentido de reconhecer, não só a aplicação da prescrição quinquenal, com fulcro na interpretação da Lei 9.873/1999, mas também a incidência dos marcos interruptivos do prazo prescricional consignados na referida lei, tantas vezes quanto presentes os suportes fáticos (MS 32201, Relator: Min. Roberto Barroso) , entendimento também adotado nas seguintes decisões monocráticas: MS 36.054, MS 34.256-MC, MS 35.512 e MS 36.067MC, todos de relatoria do Min. Ricardo Lewandowski; MS 35.294, MS 35.539 e MS 35.971-TP, todos de relatoria do Min. Marco Aurélio; MS 32.201, Rel. Min. Roberto Barroso, e MS 36.127-MC e MS 35.940-MC, Min. Luiz Fux.
Em relação ao termo inicial da contagem do prazo prescricional, o caput do art. 1º da Lei 9.873/1999 oferece solução que não destoa do modelo adotado pelo TCU a partir do incidente de uniformização de jurisprudência em que se examinou a prescrição da pretensão punitiva (Acórdão 1441/2016-TCU-Plenário, Relator Ministro Benjamin Zymler) , o qual tem como única particularidade a especificação da regra a ser aplicada nos casos de infrações permanentes ou continuadas:
a)	regra geral: data da prática do ato (o que equivale a "ocorrência da irregularidade sancionada") ;
b)	regra especial: no caso de infração permanente ou continuada, do dia em que tiver cessado.
O art. 2º, da Lei 9.873/1999 estabelece as causas interruptivas da prescrição punitiva, consoante abaixo transcrito, já na redação conferida pela Lei 11.941/2009:
Art. 2º Interrompe-se a prescrição da ação punitiva:
I - pela notificação ou citação do indiciado ou acusado, inclusive por meio de edital;
II - por qualquer ato inequívoco, que importe apuração do fato;
III - pela decisão condenatória recorrível.
IV - por qualquer ato inequívoco que importe em manifestação expressa de tentativa de solução conciliatória no âmbito interno da administração pública federal.
Bem se vê, portanto, que haveria uma multiplicidade de causas de interrupção da prescrição, conforme se depreende do art. 2º, da Lei 9.873/1999. Tal exegese encontra respaldo em precedentes do STF, a exemplo do que se decidiu no julgamento do MS 36067 (Relator Ministro Ricardo Lewandowski) , com destaque para trecho do voto em que o Relator reconhece cinco causas de interrupção da prescrição, in verbis:
 (...) Assim, faz-se necessário levar em consideração que, apesar de os fatos objeto da apuração conduzida pela Corte de Contas remontarem aos anos de 1999 e 2000, período no qual o impetrante era Secretário de Saúde municipal, o Tribunal de Contas da União deu prosseguimento à tomada de contas especial por ter constatado a ocorrência de 5 causas interruptivas da prescrição, a saber: a) relatório de auditoria em conjunto realizada pelo Denasus e pela Secretaria Federal de Controle, lavrado em 06/07/2001, sendo este, certamente, um ato inequívoco que importou a apuração do fato (art. 2º, II, da Lei n. 9.873/1999) ; b)  instauração de Tomada de Contas Especial pelo FNS, ocorrida em 05/10/2005, sendo este também, certamente, um ato inequívoco que importou a apuração do fato  (art. 2º, II, da Lei n. 9.873/1999) ; c) a autuação da presente Tomada de Contas Especial no âmbito do Tribunal de Contas da União, ocorrida em 12/08/2008, sendo este também, certamente, um ato inequívoco que importou a apuração do fato  (art. 2º, II, da Lei n. 9.873/1999) ; d) o ato que ordenou a citação do responsável, ora impetrante, ocorrida em 12/07/2010 (art. 2º, I, da Lei n. 9.873/1999) ; e e) o exercício do poder punitivo ocorrido em 20/06/2012, data da prolação do Acórdão 1563/2012-TCU-Plenário (art. 2º, III, da Lei n. 9.873/1999) .
No caso concreto, caso aplicada a tese firmada pelo STF no RE 636.886, no sentido de que a pretensão sancionatória do TCU se sujeitaria ao prazo prescricional de 5 anos estabelecido na Lei 9.873/1999, ter-se-ia como marco inicial da prescrição a data do último fato gerador: 12/6/2015. A partir dessa data, ocorreram várias causas interruptivas, como Auditoria do Denasus no estabelecimento farmacêutico, a qual foi concluída em setembro de 2017, ocasião em que a responsável foi comunicada acerca da necessidade de ressarcir os cofres do FNS, em ofício emitido em 10/11/2017 (peça 13) . Após instaurada a TCE, no âmbito do FNS, houve nova comunicação à responsável sobre as irregularidades, em 17/2/2019, conforme registrado no Relatório do Tomador de Contas Especial (peça 22, p. 3) .
Dessa forma, verifica-se que, ainda que adotado o entendimento da prescrição quinquenal, a presente Tomada de Contas Especial não estaria prescrita, tendo em vista que a responsável foi comunicada acerca da necessidade de ressarcir os cofres do FNS, em 10/11/2017 (peça 13) , ou seja, menos de 5 anos da data do último fato gerador, que ocorreu em 12/6/2015.
 Em que pese a análise supra, na qual se verificou se estaria consumada a prescrição quinquenal defendida pelo STF, o entendimento ainda prevalecente no TCU é o firmado no Acórdão 374/2017-TCU-Plenário (Relator Ministro Bruno Dantas) , o qual estabelece que o instituto da prescrição, nos processos do TCU, obedece ao art. 37, § 5º, da Constituição Federal, no que tange ao ressarcimento do prejuízo, e ao art. 205, da Lei 10.406/2002 (Código Civil) , no que se refere à pretensão punitiva, haja vista as decisões do STF ainda não terem transitado em julgado.
Dessa forma, não assiste razão à responsável.
Segunda alegação
Alega que a farmácia teria a obrigatoriedade de manter toda a documentação pelo prazo de 5 anos, não podendo assim o TCU, de forma arbitrária, aplicar multas pela não apresentação dos cupons fiscais com data posterior ao prazo mencionado, tendo em vista que as farmácias não são obrigadas a guardar estes documentos eternamente ou ao bel prazer da Administração Pública.
Alega que cabe à Administração Pública e ao TCU o maior controle das ações no tempo hábil prescricional para realizar suas auditorias, não podendo assim jogar a culpa para as empresas, e querer realizar auditorias ao seu bel prazer, e ainda querer multar as empresas que não mais possuem cupons fiscais após o prazo de 5 anos. Alega ainda que a cobrança de cupons fiscais de venda neste processo administrativo, além dos outros documentos pertinentes a farmácia popular, teria ultrapassado o limite temporal de 8 anos, ou seja, um total absurdo por parte do TCU em realizar auditorias com prazo superior ao que é determinado pela Lei.
Análise
Para atestar a veracidade e legalidade das dispensações realizadas, é obrigatório armazenar e manter, por um prazo de 5 (cinco anos) , as notas fiscais de aquisição dos medicamentos e/ou correlatos do Programa junto aos fornecedores, os cupons fiscais de venda, os cupons vinculados assinados pelos clientes e as respectivas receitas médicas. A ausência de qualquer um desses documentos torna impossível atestar a legalidade da dispensação.
Tal obrigação decorre da Portaria GM/MS 971/2012:
Art. 22. O estabelecimento deve manter por 5 (cinco) anos para apresentação, sempre que necessário, as vias assinadas dos cupons vinculados e cupons fiscais em ordem cronológica de emissão, com arquivamento de 2 (duas) cópias, uma em meio físico e outra em meio magnético e/ou arquivo digitalizado, no próprio estabelecimento.
Art. 23. Para a comercialização e a dispensação dos medicamentos e/ou correlatos no âmbito do PFPB, as farmácias e drogarias devem obrigatoriamente observar as seguintes condições:
I - apresentação pelo paciente, de documento oficial com foto no qual conste o seu número de CPF, e sua fotografia; e
II - apresentação de prescrição médica, no caso de medicamentos, ou prescrição, laudo ou atestado médico, no caso de correlatos, com as seguintes informações:
a) número de inscrição do médico no CRM, assinatura e carimbo médico e endereço do estabelecimento de saúde;
b) data da expedição da prescrição médica; e
c) nome e endereço residencial do paciente.
§ 1º As farmácias e drogarias deverão providenciar 2 (duas) cópias legíveis da prescrição, laudo ou atestado médico apresentado pelo paciente no ato da compra, arquivando-as uma em meio físico e outra em meio magnético e/ou arquivo digitalizado no próprio estabelecimento, e mantê-las por 5 (cinco) anos para apresentação sempre que for solicitado.
§ 2º Caberá as farmácias e drogarias manter por um prazo de 5 (cinco) anos para apresentação, sempre que necessário, as notas fiscais de aquisição dos medicamentos e/ou correlatos do PFPB junto aos fornecedores, com arquivamento de 2 (duas) cópias, uma em meio físico e outra em meio magnético e/ou arquivo digitalizado, no próprio estabelecimento.
§ 3º No caso de não ser possível a guarda das cópias dos documentos de que tratam os §§ 1º e 2º em meio magnético e/ou arquivo digitalizado no próprio estabelecimento, as farmácias e drogarias poderão arquivá-las em meio físico na respectiva empresa que a ela presta serviços contábeis ou em outro estabelecimento de sua preferência.
 (...) 
Art. 40. O descumprimento de qualquer das regras dispostas nesta Portaria e seus Anexos pelas farmácias e drogarias caracteriza prática de irregularidade no âmbito do PFPB, considerando-se irregulares as seguintes situações, entre outras:
I - comercializar e dispensar medicamentos e/ou correlatos fora da estrita observância das regras de execução do PFPB, dispostas nesta Portaria.
Verifica-se que a comunicação da Auditoria 16774, do Denasus ocorreu em 19/8/2016 (peça 9) , ocasião em que a responsável foi solicitada a enviar toda a documentação pertinente às dispensações realizadas entre março de 2012 e junho de 2015. Dessa forma, constata-se que não havia transcorrido o prazo de 5 anos de guarda da documentação solicitada.
Ademais, conforme Acórdão 2252/2016-TCU-Plenário (Rel. Min. Raimundo Carreiro) :
O prazo quinquenal para a guarda da documentação pelo convenente (art. 30, § 1º, da IN STN 01/1997) não se interrompe apenas com a instauração da tomada de contas no âmbito do TCU ou do órgão concedente, mas também pela prática de ato que, de alguma forma, leve ao conhecimento do responsável convenente a necessidade de adoção de alguma providência relativa à prestação de contas;
69. Cumpre lembrar que a norma é clara quando define que o tipo de relação jurídica entre a rede privada de farmácias e drogarias e a União é o convênio, conforme ressalta o seguinte trecho do Voto condutor do Acórdão 5259/2018-TCU-Primeira Câmara (Relator Ministro Vital do Rêgo) :
Com relação à matéria de fato, como bem ressaltou o MPTCU, a norma que instituiu o PFPB (art. 2º, inciso II, da Portaria 184/2011, sucedido pelo art. 2º, inciso II, Portaria 111/2016) atribuiu ao programa, expressamente, a natureza de convênio, por meio do qual é outorgado ao particular (farmácia ou drogaria integrante da rede privada) a gestão de recursos públicos. Assim, ao assumir voluntariamente o múnus público de gestão de recursos do PFPB, o particular se submete à obrigação de prestar contas, conforme disposto no artigo 70, parágrafo único, da Constituição, e, eventual responsabilização em caso mau uso dos recursos geridos, consoante dispõe o artigo 71, inciso II, da CF/1988.
 Dessa forma, não assiste razão à responsável, já que a documentação relativa às dispensações realizadas entre março de 2012 e junho de 2015 foi solicitada pela autoridade administrativa em 19/8/2016 (peça 9) , data em que se interrompeu o prazo quinquenal para a guarda de tal documentação.
Parcelamento
 Solicita, caso suas alegações de defesa não sejam acatadas, o parcelamento superior a 36 parcelas e desconto nas multas aplicadas, haja vista o atual cenário de pandemia, e que o TCU tem concedido descontos e parcelamentos acima de 36 parcelas.
Análise
 O TCU pode deferir pedido de parcelamento da dívida em mais de 36 parcelas mensais, em caráter excepcional, levando em consideração a boa-fé e a capacidade econômica do requerente (Acórdão 6537/2016-TCU-Primeira Câmara, Rel. Min. Bruno Dantas) .
 No caso concreto, a defendente não evidenciou a impossibilidade de pagamento no prazo máximo de 36 meses, bem como não há nos autos indícios de boa-fé. Não se justifica, dessa forma, tratamento excepcional.
 Propõe-se, portanto, acolher parcialmente o pleito, autorizando o parcelamento em 36 parcelas, conforme determinado no art. 26, da Lei 8.443/1992, c/c o art. 217, do Regimento Interno do TCU.
Culpabilidade
 No âmbito do TCU, é considerado de boa-fé o responsável que, embora tenha concorrido para o dano ao erário ou outra irregularidade, seguiu as normas pertinentes, os preceitos e os princípios do direito. A análise, portanto, é feita sob o ponto de vista objetivo, sem que seja necessária a comprovação de má-fé (dolo) , mas apenas da ausência de boa-fé objetiva (Acórdão 7936/2018-TCU-Segunda Câmara, Relator Ministro-Substituto Augusto Sherman) .
 Dessa forma, não é possível atestar a boa-fé da responsável, já que o dano decorreu justamente do descumprimento das normas e princípios do Programa Farmácia Popular do Brasil  PFPB. É possível afirmar que a responsável tinha consciência da ilicitude dos atos, haja vista ter assinado termo de adesão no qual requereu a habilitação nas condições estabelecidas pela Portaria que rege o Programa, da qual declarou expressamente estar ciente de todo o conteúdo e exigências, as quais aceitou e se comprometeu a cumprir.
Verificação do Prazo de Prescrição da Pretensão Punitiva
 Observa-se não ter ocorrido a prescrição da pretensão punitiva por parte do TCU que, nos termos do entendimento firmado no Acórdão 1441/2016 - TCU - Plenário (Rel. Ministro Benjamin Zymler) , subordina-se ao prazo geral de prescrição indicado no art. 205, do Código Civil, qual seja, dez anos, contados a partir da data de ocorrência da irregularidade sancionada, nos termos do art. 189, do Código Civil. As irregularidades discutidas nesta TCE ocorreram nos exercícios de 2012 a 2015, bem como houve interrupção do prazo prescricional em 30/10/2020, em função do ato que determinou a citação (peça 32) , portanto, há menos de 10 anos, não restando caracterizada a prescrição da pretensão punitiva.
CONCLUSÃO
 Em face da análise promovida na seção "Exame Técnico", propõe-se rejeitar as alegações de defesa apresentadas pela Sra. Thaís Aracele Sousa Silva (CPF XXX.819.916-XX e CNPJ 12.211.502/0001-40) , uma vez que não foram suficientes para sanear as irregularidades a ela atribuídas.
 Propõe-se, também, autorizar o parcelamento da dívida em até 36 parcelas, devendo incidir, sobre cada uma, os encargos legais devidos.
 Por fim, inexistindo nos autos elementos que demonstrem a boa-fé da responsável ou a ocorrência de outros excludentes de culpabilidade, conforme exposto na seção "Culpabilidade", devem suas contas ser, desde logo, julgadas irregulares, nos termos do art. 202, § 6º, do Regimento Interno/TCU, procedendo-se à sua condenação em débito e à aplicação da multa prevista no art. 57, da Lei 8.443/1992.
PROPOSTA DE ENCAMINHAMENTO
 Diante do exposto, submetem-se os autos à consideração superior, propondo:
rejeitar as alegações de defesa apresentadas pela empresária individual Thaís Aracele Sousa Silva (CPF XXX.819.916-XX e CNPJ 12.211.502/0001-40) ;
com fundamento nos arts. 1º, inciso I, 16, inciso III, alíneas "b" e "c", da Lei 8.443/1992, c/c os arts. 19 e 23, inciso III, da mesma Lei, e com arts. 1º, inciso I, 209, incisos II e III, 210 e 214, inciso III, do Regimento Interno, que sejam julgadas irregulares as contas da empresária individual Thaís Aracele Sousa Silva (CPF XXX.819.916-XX e CNPJ 12.211.502/0001-40) , e condená-la ao pagamento das quantias a seguir especificadas, com a fixação do prazo de quinze dias, a contar da notificação, para comprovar, perante o Tribunal (art. 214, inciso III, alínea "a", do Regimento Interno) , o recolhimento das dívidas aos cofres do Fundo Nacional de Saúde, atualizadas monetariamente e acrescidas dos juros de mora, calculados a partir das datas discriminadas até a data dos recolhimentos, na forma prevista na legislação em vigor, abatendo-se, na oportunidade, os valores já ressarcidos:
	DATA DA OCORRÊNCIA
	VALOR ORIGINAL
 (R$) 
	D/C

	14/03/2012
	3.675,29
	D

	27/03/2012
	2.320,56
	D

	27/04/2012
	3.978,12
	D

	27/04/2012
	9,60
	D

	12/06/2012
	9,60
	D

	12/06/2012
	2.087,90
	D

	14/06/2012
	2.118,52
	D

	27/07/2012
	2.135,79
	D

	27/07/2012
	1.803,40
	D

	27/07/2012
	9,60
	D

	23/08/2012
	1.687,20
	D

	23/08/2012
	1.604,25
	D

	10/09/2012
	9,60
	D

	10/09/2012
	1.059,23
	D

	10/09/2012
	1.908,50
	D

	08/10/2012
	2.718,23
	D

	08/10/2012
	1.320,35
	D

	08/11/2012
	2.994,75
	D

	08/11/2012
	1.688,20
	D

	18/12/2012
	9,60
	D

	18/12/2012
	1.899,56
	D

	18/12/2012
	1.776,55
	D

	30/12/2012
	1.844,40
	D

	30/12/2012
	1.984,60
	D

	19/02/2013
	1.706,49
	D

	07/03/2013
	1.380,90
	D

	14/03/2013
	1.389,00
	D

	14/03/2013
	1.372,49
	D

	08/04/2013
	796,90
	D

	16/04/2013
	1.050,46
	D

	31/05/2013
	862,07
	D

	31/05/2013
	1.180,85
	D

	04/06/2013
	989,50
	D

	04/06/2013
	1.068,90
	D

	01/07/2013
	1.226,68
	D

	02/07/2013
	710,17
	D

	29/07/2013
	715,45
	D

	29/07/2013
	1.061,79
	D

	30/08/2013
	1.009,90
	D

	30/08/2013
	1.186,55
	D

	01/10/2013
	726,20
	D

	02/10/2013
	879,12
	D

	12/11/2013
	873,54
	D

	12/11/2013
	993,16
	D

	06/12/2013
	950,29
	D

	06/12/2013
	827,81
	D

	30/12/2013
	965,20
	D

	30/12/2013
	683,65
	D

	07/02/2014
	798,39
	D

	28/02/2014
	828,91
	D

	28/02/2014
	748,89
	D

	28/02/2014
	779,25
	D

	16/04/2014
	921,87
	D

	16/04/2014
	632,05
	D

	12/05/2014
	799,44
	D

	12/05/2014
	555,42
	D

	30/05/2014
	886,37
	D

	30/05/2014
	695,93
	D

	07/07/2014
	1.130,35
	D

	08/07/2014
	827,44
	D

	31/07/2014
	1.162,80
	D

	01/08/2014
	793,87
	D

	01/09/2014
	977,50
	D

	09/09/2014
	594,10
	D

	01/10/2014
	1.043,50
	D

	02/10/2014
	549,73
	D

	03/11/2014
	445,30
	D

	03/11/2014
	717,90
	D

	28/11/2014
	307,86
	D

	01/12/2014
	495,50
	D

	14/01/2015
	910,10
	D

	14/01/2015
	331,69
	D

	09/02/2015
	536,00
	D

	10/02/2015
	298,30
	D

	03/03/2015
	459,46
	D

	03/03/2015
	922,90
	D

	02/04/2015
	197,40
	D

	02/04/2015
	1.127,40
	D

	05/05/2015
	829,40
	D

	05/05/2015
	88,71
	D

	12/06/2015
	321,20
	D

aplicar à Sra. Thaís Aracele Sousa Silva (CPF XXX.819.916-XX) , a multa prevista no art. 57, da Lei 8.443/1992, c/c o art. 267, do Regimento Interno, com a fixação do prazo de quinze dias, a contar da notificação, para comprovar, perante o Tribunal (art. 214, inciso III, alínea "a", do Regimento Interno) , o recolhimento da dívida aos cofres do Tesouro Nacional, atualizada monetariamente desde a data do Acórdão até a do efetivo recolhimento, se for paga após o vencimento, na forma da legislação em vigor;
	autorizar, desde logo, nos termos do art. 28, inciso II, da Lei 8.443/1992, a cobrança judicial das dívidas, caso não atendida a notificação;
autorizar, conforme solicitado, e com fundamento no art. 26, da Lei 8.443/1992, c/c o art. 217, do Regimento Interno do TCU, o parcelamento das dívidas em até 36 parcelas, devendo incidir, sobre cada uma, os encargos legais devidos, sem prejuízo de alertá-la de que, caso opte por essa forma de pagamento, a falta de comprovação do recolhimento de qualquer parcela implicará o vencimento antecipado do saldo devedor, nos termos do art. 26, parágrafo único, e 59, da Lei 8.443/1992, c/c o art. 217, § 2º, do Regimento Interno do TCU;
enviar cópia do Acórdão que vier a ser prolatado à Procuradoria da República no Estado de Minas Gerais, nos termos do § 3º do art. 16 da Lei 8.443/1992, c/c o § 7º do art. 209 do Regimento Interno do TCU, para adoção das medidas cabíveis, e ao Fundo Nacional de Saúde e à responsável, para ciência, e informar-lhes que a deliberação, acompanhada do Relatório e do Voto que a fundamenta, está disponível para a consulta no endereço www.tcu.gov.br/acordaos, além de esclarecer que, caso requerido, o TCU poderá fornecer, sem custos, as correspondentes cópias, de forma impressa; e
 informar à Procuradoria da República no Estado de Minas Gerais que, nos termos do parágrafo único do art. 62 da Resolução TCU 259/2014, os procuradores e membros do Ministério Público credenciados nesta Corte podem acessar os presentes autos de forma eletrônica e automática, ressalvados apenas os casos de eventuais peças classificadas como sigilosas, as quais requerem solicitação formal.
2.	O membro do Ministério Público junto ao TCU, neste ato representado pelo Procurador Dr. Marinus Eduardo De Vries Marsico, concordou com a proposta da unidade técnica, trazendo considerações adicionais acerca do tema da prescrição, conforme manifestação a seguir transcrita (peça 44) :
Trata-se de tomada de contas especial instaurada pelo Fundo Nacional de Saúde (FNS) em desfavor da empresária individual Thaís Aracele Sousa Silva, originada de constatações de auditoria do Denasus realizada entre 15/8/2016 e 22/9/2017 (peça 2) , em razão de irregularidades na aplicação de recursos do SUS no âmbito do Programa Farmácia Popular do Brasil - Aqui Tem Farmácia Popular (PFPB) no período de 14/3/2012 a 12/6/2015, gerando prejuízo no valor histórico de R$ 87.975,40.
À vista dos elementos constantes dos autos, manifestamo-nos de acordo com a proposta da SecexTCE (peça 41) , no sentido de rejeitar as alegações de defesa da responsável e julgar suas contas irregulares, com fulcro no art. 16, III, "b" e "c", da Lei 8.443/92, condenando-a em débito e aplicando-lhe a multa prevista no art. 57 da referida lei.
Nada obstante a concordância no mérito, cabe registrar nosso entendimento acerca da aferição da prescrição com base na Lei 9.873/99 (Lei da Prescrição Administrativa) , para fazer ressalvas à análise realizada pela unidade técnica sobre a matéria (peça 41, p. 7-10 e p. 13, itens 48 a 62 e item 76) . Nesse sentido, apesar de concluir que não ocorreu a prescrição, referida análise nega aplicabilidade ao entendimento firmado pelo STF, ademais, afirmando a imprescritibilidade do ressarcimento ao erário.
Primeiramente, ressaltamos que a conclusão de que não ocorre a prescrição da pretensão reparatória nos processos do TCU destoa do entendimento firmado pelo STF sobre a matéria, no sentido de que as pretensões punitiva e reparatória prescrevem no mesmo prazo.
No que tange à prescrição no âmbito do TCU, na ausência de previsão legal específica, entendemos que deve ser aferida com base na Lei 9.783/99 e na evolução do entendimento do Supremo Tribunal Federal sobre a matéria, sobretudo no julgamento do Recurso Extraordinário 636.886 (Tema 899 da repercussão geral) e na Ação Direta de Inconstitucionalidade 5.509. Ainda não foi firmado pelo TCU entendimento acerca da prescrição com base nas mencionadas decisões do STF, sem o que ainda não foram estabelecidos internamente possíveis contornos no trato da matéria.
Nesse sentido, a Lei 9.873/99 estabelece prazo de prescrição para o exercício da ação punitiva pela Administração Pública Federal, dispondo ainda sobre o termo inicial e as causas de interrupção da respectiva contagem:
Art. 1o  Prescreve em cinco anos a ação punitiva da Administração Pública Federal, direta e indireta, no exercício do poder de polícia, objetivando apurar infração à legislação em vigor, contados da data da prática do ato ou, no caso de infração permanente ou continuada, do dia em que tiver cessado.
§ 1o  Incide a prescrição no procedimento administrativo paralisado por mais de três anos, pendente de julgamento ou despacho, cujos autos serão arquivados de ofício ou mediante requerimento da parte interessada, sem prejuízo da apuração da responsabilidade funcional decorrente da paralisação, se for o caso.
§ 2o  Quando o fato objeto da ação punitiva da Administração também constituir crime, a prescrição reger-se-á pelo prazo previsto na lei penal.
Art. 2o  Interrompe-se a prescrição da ação punitiva: 
I - pela notificação ou citação do indiciado ou acusado, inclusive por meio de edital; 
II - por qualquer ato inequívoco, que importe apuração do fato;
III - pela decisão condenatória recorrível.
IV - por qualquer ato inequívoco que importe em manifestação expressa de tentativa de solução conciliatória no âmbito interno da administração pública federal.
Especificamente quanto ao termo inicial para contagem do prazo prescricional e causas interruptivas, o processo diz respeito a irregularidades verificadas no exame da prestação de contas. Tal hipótese foi detalhada pelo STF nos fundamentos da ADI 5.509:
a) no caso de omissão de prestação de contas: "o dano a ser apurado pela ausência de prestação de contas tem o lapso prescricional iniciado na data em que as contas deveriam ter sido entregues";
b) na hipótese de irregularidades detectadas no exame da prestação de contas: "o procedimento prévio à instauração da tomada de contas ... deve ser encerrado o quanto antes, sendo que as irregularidades que tenham porventura sido nele identificadas somente terão iniciada a fluência do prazo prescricional após a competente comunicação para o órgão de controle interno ou para o Tribunal de Contas";
c) em irregularidades constatadas em fiscalizações, denúncias e representações: "Finalmente, deve-se contar o prazo prescricional a partir da data do conhecimento da irregularidade nos casos em que, por iniciativa própria, o Tribunal realiza auditorias ou inspeções, assim como nos casos em que a ele são diretamente levadas as informações necessárias para a instauração de tomada de contas especial". (grifamos) 
No presente caso, as irregularidades foram apuradas em auditoria do Denasus iniciada em 15/8/2016 e finalizada em 22/9/2017 (peça 2) sobre a execução do PFPB no período de 14/3/2012 a 12/6/2015, sendo a tomada de contas especial instaurada pelo FNS e encaminhada ao controle interno em 8/1/2020 (peça 22) e ao TCU em 9/9/2020 (peça 28) , onde foi autuada em 15/9/2020.
Verificamse eventos interruptivos do prazo prescricional - assim definidos no art. 2º da Lei 9.873/99 - 13/3/2017 (notificação, peças 11 e 12) , 10/11/2017 (ofício de notificação, peça 13) , 7/2/2019 (notificação, peça 16) , 17/2/2019 (notificação, ref. peça 22, p. 3) , 28/6/2019 (nota técnica, peça 7) , 8/1/2020 (relatório de TCE, peça 22) , 8/1/2020 (encaminhamento ao controle interno, ref. peça 22, p. 5) , 5/8/2020 (relatório de auditoria, peça 25) , 9/9/2020 (encaminhamento ao TCU, peça 28) , 15/9/2020 (autuação no TCU, capa) , 30/10/2020 (instrução, peças 30 a 32) , 25/11/2020 (citação, peças 34 e 35) , 10º/2/2022 (instrução, peças 41 a 43) , entre outros.
Nessas condições, não se verifica a ocorrência de prescrição com base na Lei 9.783/99 e nos parâmetros definidos nas decisões do STF (RE 636.886 e ADI 5.509) , não transcorrendo mais de cinco anos sem a apuração dos fatos, tampouco permanecendo o processo de tomada de contas especial paralisado por mais de três anos aguardando julgamento ou despacho.
É o relatório.

Wilken Eduardo da Cunha (OAB/MG 151.149).

Procurador Marinus Eduardo De Vries Marsico.

TOMADA DE CONTAS ESPECIAL. PROGRAMA FARMÁCIA POPULAR. PREJUÍZOS DECORRENTES DA PRÁTICA DE ATOS NÃO CONSENTÂNEOS À LEGISLAÇÃO DO PROGRAMA. IRREGULARIDADE DAS CONTAS, CONDENAÇÃO EM DÉBITO E APLICAÇÃO DE MULTA.

TOMADA DE CONTAS ESPECIAL (TCE)

Secretaria de Controle Externo de Tomada de Contas Especial (SecexTCE).

Em exame, tomada de contas especial (TCE) instaurada pelo Fundo Nacional de Saúde/Ministério da Saúde (FNS/MS) em desfavor da empresária individual Sra. Thaís Aracele Sousa Silva (CPF 095.819.916-70 e CNPJ 12.211.502/0001-40) , em razão da aplicação irregular dos recursos do Sistema Único de Saúde (SUS) no âmbito do Programa Farmácia Popular do Brasil - Aqui Tem Farmácia Popular, no período de 14/3/2012 a 12/6/2015.
Auditoria realizada pelo Denasus identificou que o estabelecimento comercial causou prejuízo ao referido programa em decorrência de práticas contrárias às normas estabelecidas pelo Ministério da Saúde, no que tange a: (i) registro de dispensação de medicamentos sem apresentação de notas fiscais de aquisição; (ii) não apresentação de cópia do cupom fiscal, vinculado e/ou receitas médicas solicitados; e (iii)  registro de dispensação de medicamentos em nome de funcionários/responsáveis do estabelecimento, sem apresentação de documentação comprobatória.
O dano apurado pelo órgão de fiscalização foi da ordem de R$ 87.975,40, em valores históricos.
No âmbito deste Tribunal, a responsabilização recaiu sobre a pessoa física do empresário, uma vez que empresa individual não possui personalidade jurídica diversa e separada do titular, conforme entendimento constante do voto condutor dos Acórdão 4508/2020-TCU-Primeira Câmara, 2.737/2013-TCU-Plenário, dentre outros.
Instada a se manifestar, conforme avisos de recebimento (peças 34 e 35) , a responsável apresentou suas alegações de defesa (peça 37) .
A unidade técnica propôs, em uníssono, o julgamento pela irregularidade das contas da responsável, a condenação no débito apurado e a aplicação de multa.
O Ministério Público junto ao TCU anuiu à proposta de mérito da unidade técnica. Além disso, defendeu o Parquet a aplicação das regras contidas na Lei 9.783/1999 para análise da prescrição.
Feito esse breve histórico passo à análise de mérito destes autos.
Deixo de acolher a preliminar de prescrição suscitada pela responsável. 
Sobre o tema, filio-me ao entendimento de que o RE 636.886 deliberou pela aplicação da Lei 6.830/1980 (Lei de Execução Fiscal) à ação de execução de acórdão do TCU e somente nessa etapa processual. Nada mencionou, entretanto, sobre o prazo para a constituição do título executivo, referente ao acórdão condenatório.
Essa posição coincide com o que restou decidido pelo STF no julgamento dos embargos opostos pela União naquele recurso extraordinário, como pode ser visto na seguinte passagem do voto do relator, e. Min. Alexandre de Moraes:
Nenhuma consideração houve acerca do prazo para constituição do título executivo, até porque esse não era o objeto da questão cuja repercussão reconhecida no Tema 899, que ficou adstrito, como sobejamente já apontado, à fase posterior a formação do título. 
Diante disso, considerando que recentes decisões deste Tribunal adotaram a tese da imprescritibilidade da pretensão ressarcitória no âmbito do controle externo (Acórdão 5236/2020-TCU-Primeira Câmara, 6.171/2020-TCU-2ª Câmara, 6.084/2020-TCU-1ª Câmara, 5.681/2020-TCU-2ª Câmara, 6.846/2020-TCU-2ª Câmara, 6.676/2020-TCU-2ª Câmara, 6.707/2020-TCU-2ª Câmara, 6.473/2020-TCU-1ª Câmara, 6.466/2020-TCU-1ª Câmara, 6.465/2020-TCU-1ª Câmara, dentre outros) , opto por seguir a mesma linha nestes autos, aplicando-se tal entendimento para o débito e mantendo-se a posição vigente nesta Casa quanto ao prazo prescricional da pretensão punitiva, nos termos do que restou decidido no incidente de uniformização de jurisprudência apreciado pelo Acórdão 1441/2016-TCU-Plenário.
Além disso, a unidade técnica e o Ministério Público junto ao TCU avaliaram todos os cenários legais possíveis e descartaram, em qualquer hipótese, a caracterização da prescrição suscitada.
No mérito, acompanho as manifestações precedentes, cujas análises adoto como minhas razões de decidir. De fato, restaram caracterizadas as irregularidades apontadas, relacionadas aos prejuízos decorrentes do descumprimento das regras do Programa Farmácia Popular, e a responsabilidade da empresária envolvida, que se utilizou de recursos públicos sem a apresentação de sua regular aplicação.
Conforme evidenciou a unidade técnica, o Denasus solicitou a documentação pertinente às dispensações realizadas no período questionado dentro do prazo legal estabelecido para a guarda da documentação fiscal respectiva (Portaria GM/MS 971/2012) . A responsável foi comunicada da necessidade de apresentação de justificativas já em 2016 (peça 9) , momento a partir do qual teve ciência da necessidade de adoção de providências relacionadas à prestação de contas apresentada.
Assim, não há como acolher a alegação de que não possui mais a documentação comprobatória em virtude do tempo decorrido desde a ocorrência dos fatos.
O deferimento do parcelamento do débito em mais de 36 parcelas mensais leva em consideração a boa-fé e a capacidade econômica do requerente (Acórdão 6537/2016-TCU-Primeira Câmara, Rel. Min. Bruno Dantas) .
Não há nos autos indícios de boa-fé, nem a responsável evidenciou a impossibilidade de pagamento no prazo máximo de 36 meses, não se justificando o tratamento excepcional por ela requerido.
Não obstante isso, autorizo, desde já, o parcelamento do débito em 36 parcelas mensais, atendendo, em parte, ao que foi solicitado pela responsável, como autorizam o art. 26 da Lei 8.443/1992 e o art. 217 do Regimento Interno deste Tribunal.
Não está caracterizada nos autos a prescrição da pretensão punitiva deste Tribunal, motivo pelo qual proponho também a aplicação da multa prevista no art. 57 da Lei 8.443/1992. As irregularidades discutidas nestes autos ocorreram nos exercícios de 2012 a 2015 e o ato que determinou a citação foi expedido em 30/10/2020 (peça 32) , antes, portanto, do interregno de dez anos previsto no art. 205 do Código Civil, utilizado subsidiariamente por este Tribunal, conforme Acórdão 1441/2016-TCU-Plenário.
Quanto à responsabilização nesta tomada de contas especial, permito-me fazer uma breve reflexão sobre o tema.
 Não há dúvidas, na jurisprudência desta Corte de Contas, que a empresa individual não tem personalidade diversa e separada do titular, constituindo-se como única pessoa com único patrimônio, tanto assim que é desnecessária a desconsideração da personalidade jurídica para a condenação de responsável empresário individual. Nesse sentido, os Acórdão 2386/2020-TCU-Primeira Câmara (relator Min. Augusto Sherman) , 4.476/2019-TCU-2ª Câmara (Min. Subst. Marcos Bemquerer) , 8.698/2019-TCU-2ª Câmara (relator Min. Aroldo Cedraz) , 3.201/2018-TCU-2ª Câmara (relator Min. Aroldo Cedraz) , 10.922/2016-TCU-2ª Câmara (Min. Subst. André de Carvalho) , 4.784/2014-TCU-1ª Câmara (Min. Benjamin Zymler) e 2.737/2013- TCU-Plenário (Rel. Min. José Jorge) , 1.563/2012-TCU-Plenário (Min. Subst. Marcos Bemquerer) , dentre outros.
Esse mesmo entendimento é espelhado na doutrina e jurisprudência pátrias, em que o empresário individual, conquanto esteja inscrito no Cadastro Nacional de Pessoas Jurídicas, não é considerado pessoa jurídica, pois equivale a um comerciante exercendo atos de comércio individualmente.
O Tribunal de Justiça de Santa Catarina explicou muito bem que o comerciante singular, vale dizer, o empresário individual, é a própria pessoa física ou natural, respondendo os seus bens pelas obrigações que assumiu, quer sejam civis, quer comerciais. A transformação de firma individual em pessoa jurídica é uma ficção do direito tributário, somente para o efeito do imposto de renda (Ap. cív. 8.447 - Lages, in Bol. Jur. ADCOAS, 18.878/73) 
Como o empresário individual não é considerado pessoa jurídica, seu patrimônio se confunde com o de seu empreendimento. Nesse sentido, o decidido pelo STJ no REsp 594.832/RO, relatora Min. Nancy Andrighi, na 3ª Turma, julgado em 28/06/2005 (DJ 01/08/2005, p. 443) , que invalidou doação feita pela empresa individual por falta de outorga uxória, conforme excerto da ementa do julgado, verbis:
Processual civil. Recurso especial. Ação rescisória. Agravo retido. Inviabilidade. Embargos de declaração. Não demonstração da omissão, contradição ou obscuridade. Patrimônio do empresário individual e da pessoa física. Doação. Invalidade. Ausência de outorga uxória.  Erro de fato. Tema controvertido. Violação a literal disposição de lei.
[...]
-Empresário individual é a própria pessoa física ou natural, respondendo os seus bens pelas obrigações que assumiu, quer civis quer comerciais.
- Indispensável a outorga uxória para efeitos de doação, considerando que o patrimônio da empresa individual e da pessoa física, nada mais são que a mesma realidade. Inválido, portanto, o negócio jurídico celebrado.
Menciono, ainda, outro julgado que também elucida bem a questão do patrimônio da empresa individual (Agravo de Instrumento AI 7923751 PR 0792375-1 (TJ-PR) :
Ementa: AÇÃO INTERPOSTA EM FACE DA FIRMA INDIVIDUAL. ARRESTO DOS BENS EM NOME DO TITULAR DA EMPRESA. POSSIBILIDADE. DESCONSIDERAÇÃO DA PERSONALIDADE JURÍDICA. NÃO APLICAÇÃO. PATRIMÔNIO DA FIRMA INDIVIDUAL QUE SE CONFUNDE COM O DA PESSOA FÍSICA. 
Conforme entendimento da doutrina e da jurisprudência a empresa individual é mera ficção jurídica, criada para habilitar a pessoa natural a praticar atos de comércio, com vantagens do ponto de vista fiscal. Nesse contexto, tem-se que a empresa individual, embora para fins tributários, seja considerada pessoa jurídica, fora desse plano ela é a própria pessoa física. Assim, o patrimônio de uma empresa individual se confunde com o de seu titular, admitindo-se, por consequência, o arresto dos bens em nome deste. Agravo de Instrumento provido.
Quanto à jurisprudência deste Tribunal, pelo que pude observar, não há uniformidade quanto à forma de condenar essa sociedade individual. Em alguns julgados, há a condenação tanto da sociedade empresária quanto do empresário individual. Em outros, somente a pessoa física é condenada ao pagamento do débito. 
Em todos os casos, entretanto, é observada a não aplicação de multa à firma individual e ao empresário individual, simultaneamente, de forma a não caracterizar o bis in idem, uma vez que o patrimônio envolvido é único.
Em minhas relatorias, optei por propor a condenação somente dos empresários individuais, dada a confusão patrimonial existente entre o empresário e a firma individual, não vislumbrando motivos para a condenação solidária da empresa, até diante da ausência de personalidade jurídica desta última. 
Posteriormente, aquiescendo à preocupação externada pelo Min. Augusto Sherman no voto condutor do Acórdão 11855/2019-TCU-Primeira Câmara, de que a existência de um CNPJ para a firma individual, ainda que não importasse em personalidade jurídica distinta da do empresário, poderia resultar, talvez até por equívoco, em distinta propriedade de bens nos cadastros de entidades como bancos, cartórios e departamento de trânsito, passei a incluir nos acórdãos de minha relatoria, acolhendo proposta do MPTCU, os números do CPF e do CNPJ ao lado do nome do empresário individual, buscando, na mesma linha do acórdão acima mencionado, ampliar as buscas de bens em caso de eventual cobrança judicial posterior.
Mais recentemente, os Acórdão 5797/2020-TCU-Primeira Câmara e 1.089/2020-TCU-2ª Câmara defenderam a condenação solidária da empresa individual e do empresário, sempre com o intuito de conferir maior eficácia na busca de bens e no ressarcimento em fase de execução de dívida.
Nesse caso, o dilema é considerar as peculiaridades da empresa individual, a ausência de patrimônio distinto do empresário e a falta de personalidade jurídica, que justificariam, por questões de lógica jurídica, a condenação somente do empresário individual, ou a eventual possibilidade de frustrar, de algum modo, o ressarcimento ao erário, diante da ausência de menção no acórdão da empresa individual. Assim, ponderei que a recomposição do erário deveria ser a maior preocupação, motivo pelo qual passei a acompanhar as propostas que condenavam solidariamente o empresário e a empresa individual.
No caso em exame, a unidade técnica somente procedeu à citação da empresária individual. Nessa hipótese, não parece adequado incluir na condenação a menção à empresa individual, ainda que com a pessoa física se confunda, sob pena de eventuais contestações de transvio dos princípios do devido processo legal, contraditório e ampla defesa.
Em atenção ao princípio da economicidade, entendo que a melhor solução para resolver o problema suscitado no Acórdão 11855/2019-TCU-Primeira Câmara, neste caso concreto, será a inclusão do CNPJ ao lado do CPF da empresária individual, o que possibilitará a ampliação da busca pelos bens na fase de execução, sem que seja preciso retornar o processo à unidade técnica para notificar a empresa individual, que, em última análise, não possui personalidade jurídica.
Por fim, acompanho a jurisprudência pacífica quanto à imposição de multa somente ao empresário individual.
	Dessa forma, em face da inexistência nos autos de documentos que afastem as irregularidades apontadas nestes autos, acompanho a proposta de encaminhamento oferecida pela unidade técnica, com apoio do MPTCU, e voto pela adoção da minuta de acórdão que trago à consideração deste colegiado.
TCU, Sala das Sessões, em 10 de maio de 2022.
Ministro VITAL DO RÊGO 
Relator